【裁判字號】    97,台上,1245
【裁判日期】    970327
【裁判案由】    違反組織犯罪條例等罪
【裁判全文】
最高法院刑事判決            九十七年度台上字第一二四五號
上  訴  人  巳○○
                    號（
選任辯護人  甘龍強律師
上  訴  人  壬○○
                    13號
            癸○○
            辰○○
                    （
            甲○○
                    16弄7之2號
            乙○○
            丙○○
                    巷22號
            丁○○
                    3號（另案
上 列一 人
選任辯護人  郭隆偉律師
上  訴  人  卯○○  男民國○○年○月○○日生
                    身分證統一編號：Ｚ000000000
                    住台灣省台中市○區○○里○○路457巷
                    17號
            戊○○  男民國○○年○月○日生
                    身分證統一編號：Ｚ000000000
                    住台灣省台中市○區○○里○○路○段230
                    號
上 列一 人
選任辯護人  蘇哲科律師
上  訴  人  己○○  男民國○○年○月○日生
                    身分證統一編號：Ｚ000000000
                    住台灣省台中市○區○○里○○街8號
選任辯護人  郭美絹律師
上  訴  人  庚○○  男民國○○年○○月○○日生
                    身分證統一編號：Ｚ000000000
                    住台灣省台中縣太平市○○○路204號
            辛○○  男民國○○年○○月○○日生
                    身分證統一編號：Ｚ000000000
                    住台灣省台中市○區○○里○○路412巷
                    118之15號
            子○○  男民國○○年○月○○日生
                    1號
上 列一 人
選任辯護人  熊治璿律師
上  訴  人  丑○○  男民國○○年○月○○日生
                    號
選任辯護人  陳煥生律師
上  訴  人  寅○○  男民國○○年○月○日生
                    6號
上列上訴人等因違反組織犯罪條例等罪案件，不服台灣高等法院
台中分院中華民國九十六年十二月十一日第二審判決（九十六年
度上訴字第二０三八號，起訴及追加起訴案號：台灣台中地方法
院檢察署九十五年度偵字第一四四八六、二三八一四號），提起
上訴，本院判決如下：
    主  文
上訴駁回。
    理  由
一、巳○○、辰○○、甲○○、庚○○、辛○○、壬○○、癸○
○、己○○、子○○、丑○○、寅○○、卯○○違反組織犯罪條
例及乙○○、丙○○、丁○○、戊○○違反槍砲彈藥刀械管制條
例部分
按刑事訴訟法第三百七十七條規定，上訴於第三審法院，非以判
決違背法令為理由，不得為之。是提起第三審上訴，應以原判決
違背法令為理由，係屬法定要件。如果上訴理由書狀並未依據卷
內訴訟資料，具體指摘原判決不適用何種法則或如何適用不當，
或所指摘原判決違法情事，顯與法律規定得為第三審上訴理由之
違法情形，不相適合時，均應認其上訴為違背法律上之程式，予
以駁回。本件原判決認定上訴人巳○○、辰○○共同基於以犯罪
為宗旨之犯意聯絡，於民國九十三年十一月中旬，在苗栗縣成立
竹聯幫「地海堂」，由巳○○擔任堂主，負責霸守桃、竹、苗等
地區；辰○○擔任副堂主，負責霸守台中地區。另由上訴人丙○
○負責霸守宜蘭地區；上訴人甲○○負責召集、動員幫眾。上訴
人乙○○、丁○○、戊○○、己○○、壬○○、寅○○、癸○○
、庚○○、辛○○、子○○、丑○○、卯○○等人亦先後參與該
犯罪組織。其間，巳○○、辰○○、戊○○另吸收未滿十八歲之
少年陳○○（七十八年二月出生，另案由少年法庭裁定交付保護
管束）加入為幫眾。如桃園、新竹、苗栗、台中或宜蘭等地區有
聚會活動、從事不法犯罪、發生衝突或糾紛等情事時，巳○○、
辰○○即調派幫眾互相支援，經常以幫眾人多勢眾威嚇被害人，
迫使被害人心生畏懼而就範，且擁槍自重。該組織係具有領導階
級區分及內部管理結構，下屬悉依堂主、副堂主及負責召集動員
之幫眾等人命令行事，並以印有「地海企業」等字體及圖樣之黑
色Ｔ恤作為組織制服，分發給幫眾在重要場面或活動時穿著，以
供辨識，並展示幫派勢力。實際參與活動或為人處理債務等幫眾
每人每次可領取新台幣（下同）五百元、一千元或二千元不等之
報酬，巳○○、辰○○即以此方式主持、指揮竹聯幫「地海堂」
犯罪組織（詳如原判決犯罪事實三所載）等情。爰維持第一審論
處巳○○、辰○○主持犯罪組織，甲○○參與犯罪組織罪刑部分
之判決，駁回巳○○、辰○○、甲○○在第二審之此部分上訴；
並撤銷第一審關於乙○○、丙○○、丁○○、戊○○違反槍砲彈
藥刀械管制條例，庚○○、辛○○、壬○○、癸○○、己○○、
子○○、丑○○、寅○○、卯○○參與犯罪組織部分之判決，改
判論處乙○○共同未經許可，持有可發射子彈具有殺傷力之改造
手槍；丙○○幫助未經許可，持有可發射子彈具有殺傷力之改造
手槍；丁○○連續未經許可，持有可發射子彈具有殺傷力之改造
手槍；戊○○未經許可，寄藏可發射子彈具有殺傷力之改造手槍
；庚○○、辛○○、壬○○、癸○○、己○○、子○○、丑○○
、寅○○、卯○○參與犯罪組織罪刑，已敘明其所憑之證據及認
定之理由；而以上訴人等否認犯罪所持之辯解均不足採，予以指
駁綦詳。所為論敘，俱有卷存之證據資料可資覆按，並無上訴人
等上訴意旨所稱判決不載理由、認定事實不依證據或應調查之證
據未予調查等之違法情形存在。復查竹聯幫「地海堂」係巳○○
、辰○○發起、主持，分別擔任堂主、副堂主，並由甲○○等人
負責聯絡乙○○等幫眾從事債務催收、處理糾紛、暴力介入他人
經營之事業利益、公祭立威等活動，並擁槍自重，而有指揮層級
系統及上命下從關係之管理結構，以從事犯罪活動為目的，具有
集團性、常習性、暴力性或脅迫性之組織，原判決已綜合全部卷
證資料，逐一審酌論敘（見原判決第六十六頁第二十四行至第六
十九頁第七行）。至該犯罪組織有無入幫儀式、成員名單乃至幫
規為何，對社會產生何等危害，均與犯罪組織之認定無關，客觀
上自無調查之必要性，原審未加調查說明，不生違背法令之問題
。上訴人等或發起、主持或參與竹聯幫「地海堂」犯罪組織，應
依組織犯罪防制條相關規定論處；組織成員間另就其他各個特定
犯罪行為，則僅於合同意思範圍內負共同責任，且不因未參與每
次犯罪行為或組織活動，致影響應負之組織犯罪責任，即難以上
訴人等有部分犯罪或組織活動未參與，而得主張不負組織犯罪之
責，據以指摘原判決違法。原判決犯罪事實三之九所載辰○○、
乙○○、丙○○、丁○○及戊○○等人持有、幫助持有及寄藏改
造手槍，係供竹聯幫「地海堂」動員時使用，以之為威嚇、施暴
等工具，與組織犯罪行為間有方法、結果之牽連關係存在，理由
內亦已論列明灼（見原判決第九十六頁第五行至第七行，第九十
九頁第十三行至第十七行，第一００頁第一行至第四行、第十七
行至第二十行，第一０一頁第七行至第十行），與事實欄認定竹
聯幫「地海堂」成員「擁槍自重」（見原判決第十頁第三行），
並無矛盾不符或理由不備之違法情事。原審依甲○○等人之聲請
，於九十六年十一月十六日準備程序時，勘驗通訊監聽錄音內容
，甲○○等人對於勘驗結果均表示無意見。原審審判長於審判期
日復訊問：「對於通訊監察譯文有何意見（提示並告以要旨）？
」甲○○等人仍供稱：「沒有意見」等語，業已依法踐行調查證
據程序，使彼等有充分辯解之機會（見原審卷第三宗第七十七頁
至第八十四頁、第一一八頁反面）。原判決對於監聽譯文具有證
據能力，併於理由內論說翔明（見原判決第二十九頁第一行至第
二十行）。甲○○等人上訴意旨猶漫稱原審對於通訊監察錄音未
依法予以調查等語，不無誤解。又己○○在第一審法院以證人身
分接受詰問時，對於選任辯護人所詢：「警詢中是否有遭到刑求
？」一節，答稱：「有。」但該辯護人旋表示「撤回此部分問題
。」嗣其選任辯護人另具狀提出「群康牙科診所」診斷證明書，
惟僅泛稱「如鈞院仍認為被告（己○○）已有自白個人曾參與犯
罪組織部分，則被告爭執其自白之任意性」一語（見第一審卷第
四宗第一四五頁至第一四六頁、第二三五頁、第二三六頁）；而
就己○○在警詢中之陳述何以不具任意性，則未置一詞具體說明
，原審自無從審斷。己○○上訴意旨再執此為空泛之指摘，不足
據以辨認原判決已具備違背法令之形式。原判決關於組織犯罪部
分，基於共同正犯之責任共同原則，對於共同正犯所有供該組織
犯罪所用之物，於其他共同正犯之被告罪刑項下併予宣告沒收（
見原判決第一０六頁第五行至二十行），尤無違背法令可言。上
訴人等其餘上訴意旨仍執陳詞辯解，漫稱「地海企業有限公司」
係從事營建業，目前已申請設立登記中，並非犯罪組織等語；或
稱彼等穿著「地海企業」服裝參加公祭，係屬民俗活動，旨在獲
取酬勞，與幫派活動有別等各節，徒就原審取捨證據及判斷其證
明力職權之適法行使，暨判決內已明白論斷之事項，或無關論罪
科刑之枝節問題，再事爭辯；並擷取卷內片段資料，任意為不同
之評價，持己見砌詞指摘；復否認犯罪，而為單純事實上之爭執
，均與法律規定得為第三審上訴理由之違法情形，不相適合。其
等上訴為違背法律上之程式，均應予駁回。
二、辰○○違反槍砲彈藥刀械管制條例部分
按第三審上訴書狀，應敘述上訴之理由，其未敘述者，得於提起
上訴後十日內補提理由書於原審法院；已逾上述期間，而於第三
審法院未判決前，仍未提出上訴理由書狀者，第三審法院應以判
決駁回之，刑事訴訟法第三百八十二條第一項、第三百九十五條
後段定有明文。上訴人辰○○於九十六年十二月二十七日提起第
三審上訴，未聲明僅就違反組織犯罪條例部分（即原判決犯罪事
實三部分）上訴，則關於違反槍砲彈藥刀械管制條例部分（即原
判決犯罪事實一部分）亦視為已全部上訴，但其上訴書狀並未敘
述關於違反槍砲彈藥刀械管制條例部分之上訴理由，迄本院未判
決前，仍未提出上訴理由書狀，此部分之上訴自非合法，應予駁
回。
三、卯○○侵占及恐嚇危害安全部分
查刑事訴訟法第三百七十六條所列各罪之案件，經第二審判決者
，不得上訴於第三審法院，法有明文。原判決關於上訴人卯○○
侵占及恐嚇危害安全部分（未聲明僅就違反組織犯罪條例部分上
訴，關於侵占及恐嚇危害安全部分亦視為已全部上訴），係依刑
法第三百零五條、第三百三十五條第一項論處罪刑，其最重本刑
均為三年以下有期徒刑之罪，核屬刑事訴訟法第三百七十六條第
一款、第三款之案件，既經第二審判決，自不得上訴於第三審法
院，卯○○猶提起上訴，於法不合，併應駁回之。
據上論結，應依刑事訴訟法第三百九十五條，判決如主文。
中    華    民    國  九十七  年    三    月  二十七  日
                      最高法院刑事第十二庭
                          審判長法官  花  滿  堂
                                法官  黃  正  興
                                法官  陳  東  誥
                                法官  林  錦  芳
                                法官  邱  同  印
      本件正本證明與原本無異
                                      書  記  官
中    華    民    國  九十七  年    三    月  三十一  日
                                                Ａ


司法院資訊處製作；財團法人民間司法改革基金會備份。
